【裁判字號】    88,易,308
【裁判日期】    890613
【裁判案由】    詐欺
【裁判全文】
臺灣基隆地方法院刑事判決                          八十八年度易字第三０八號
    公  訴  人  臺灣基隆地方法院檢察署檢察官
    被      告  張庚○○
  （起訴書記載為庚○○
右列被告因詐欺案件，經檢察官提起公訴（八十八年度偵字第三一二四號）及移送併
案審理（八十八年度偵字第三七六八號），本院判決如左：
    主  文
張庚○○連續意圖為自己不法之所有，以詐術使人將本人之物交付，處有期徒刑貳年
拾月。
    事  實
一、張庚○○自民國八十四年四月間起擔任會首，先成立每月會金新台幣（下同）一
    萬元之互助會，會員含會首共九十四會，會期自八十四年四月十日起（起訴書記
    載為八十四年十月十日）至八十八年八月六日止，約定每月六日、二十一日下午
    一時開標（以下簡稱甲會），另於八十六年四月一日成立每月會金二萬元之互助
    會，會員含會首共五十八會，會期自八十六年四月一日起至九十年十二月一日止
    ，約定每月一日下午一時開標（以下簡稱乙會），均在基隆市○○路二七八巷一
    二二弄五號住處開標，亦均採內標制，起會後尚能如期開標，嗣張庚○○因遭人
    倒會，經濟陷於窘境，竟自八十五年間起，於上開互助會進行期間，意圖為自己
    不法之所有，基於概括之犯意，利用各會員未到場投標或相互不認識、不知聯絡
    方法之機會，於主持開標時持僅書寫金額不詳標息之標單，以口頭向在場參與競
    標之會員表示係某活會會員競標並為最高標得標之方式，在上開定期開標地點先
    後多次冒甲會會員吳楊璿、寅○○、沈義淑、林美玉、林淑美、丙○○、周瑞德
    、阿粉、林輝章、田鴻順及其他五名不詳會員之名義，以二千五百元至二千六百
    元參與競標並得標，及冒乙會會員沈義淑、吳楊璿、田鴻順、田麗華（起訴書記
    載為田麗雲）、乙○○及其他七名不詳會員之名義，以六千五百元參與競標並得
    標，得標後據以通知各該次標會時尚屬活會之會員，捏稱係由上開被冒用之會員
    等人得標或未指名而泛稱已有人得標，而向上開被冒用之會員則泛指已由他人得
    標以收取會款，使被冒用之會員及各該次之活會會員，即甲會係李文浩（參加二
    會）、己○○、申○○○、癸○○○（會單記載劉阿美）、酉○○○（會單記載
  秀英）、連雪、吳楊璿、寅○○、沈義淑、謝素（會單記載阿盛）、李荔芳、陸
    金菊姐、林美玉、林淑美、方美麗（會單記載素貞）、巳○○○（會單記載美枝
    ）、許丙○○（會單記載丙○○）、周瑞得（會單記載周瑞得）、王張桂芳（會
    單記載阿粉）、林輝章、田鴻順，乙會係周陳玉花（會單記載秋香）、林玉花（
    會單記載玉花）、辛○○○（會單記載正治）、申○○○（會單記載麗卿）、李
    坤楠、己○○、戊○○○（會單記載阿花）、林美玉（會單記載美玉）、沈義淑
    、吳楊璿、陸金菊姐、巳○○○（會單記載江美枝）、辰○○○（會單記載香美
    ）、林輝章（會單記載林輝音）、許洪碧燕（會單記載碧燕）、周光華、張毓芬
    （會單記載玉芬）、王政雄（會單記載王正雄）、謝素、俞連素蘭（會單記載幸
    子）、美惠、李文浩、謝金城（會單記載金城）、方美麗（會單記載素真姊）、
    許文美、甲○○、葉美、廖美、田鴻順、田麗華、乙○○、王金能、楊正雄、王
    智民、許文賓、午○○（會單記載素英）等人均陷於錯誤，而分別交付張庚○○
    扣除其所告知之得標標金後之會款，二十七次冒標共計詐得甲、乙兩會活會會員
    所繳付之活會會款至少約一千七百四十萬元，至八十八年五月間前述互助會分別
    停標，寅○○等人始悉上情。
二、案經寅○○、申○○○、癸○○○、辰○○○、己○○、巳○○○、辛○○○、
    午○○、戊○○○、甲○○訴由臺灣基隆地方法院檢察署檢察官偵查起訴及移送
    併案審理。
    理  由
一、右揭事實，訊據被告張庚○○坦承不諱，核與告訴人寅○○、申○○○、癸○○○、辰○○○、己○○、巳○○○、辛○○○、午○○、戊○○○、甲○○之指
    訴及證人即該互助會會員乙○○、壬○○、卯○○、子○○、未○○、鄭林卻、
    楊來福、酉○○○、許丙○○、丑○○、丁○○○到庭證述之情節相符，並有協
    議書二份、自救會會章、死會及活會名單、互助會會單（以上均為影本）在卷可
    稽，本件事證明確，被告犯行洵堪認定。
二、按民間互助會，除有特別約定外，僅係會首與會員間訂立之會款契約，會員與會
    員間並無法律關係存在，而已得標會員（即死會會員），依據其與會首間之契約
    ，無論何人得標，均有按期繳交會款之義務，並無被詐欺之問題，故會首冒名盜
    標，其詐欺所得之款，應僅限於未得標會員繳納之會款。本件被告張庚○○招募
    互助會，利用會員未到場標會之機會，予以冒標而向各會會員誆稱有人得標，向
    活會會員詐取會款，核犯刑法第三百三十九條第一項之詐欺取財罪。被告各次冒
    稱得標後之詐騙活會會員會款之行為，使當次之活會會員受騙致陷於錯誤而交付
    會款，係一行為而侵害數法益，觸犯數個詐欺取財之罪名，為想像競合犯，僅論
    以一重之詐欺取財罪；又被告先後多次犯行，時間緊接，觸犯犯罪構成要件相同
    之罪名，顯係基於概括犯意而反覆為之，應依刑法第五十六條連續犯之規定以一
    罪論，並依法加重其刑。被告除冒甲會員會員吳楊璿、寅○○、沈義淑、林美玉
    、林淑美、丙○○、周瑞德、阿粉、林輝章、田鴻順，及冒乙會會員沈義淑、吳
    楊璿、田鴻順、田麗華、乙○○之名義，參與競標並得標後據以收取會款以外，
    其餘如事實欄所述之各該詐欺犯行，起訴書雖未敘及，此部分事實與起訴判罪部
    分有連續犯關係，屬裁判上一罪，為起訴效力所及，應併予審理。爰審酌被告犯
    罪之動機、手段、犯罪行為共達二十七次，所詐得會款甚鉅，被害人又多屬中產
    階級，財力非豐，致多年辛苦儲蓄所得，一夕間追討無門，所生損害非輕，惟已
    與互助會活會會員達成和解，償還部分損害，業據告訴人癸○○○及證人乙○○
    陳述明確（見本院八十九年五月三十日審判筆錄），復有債權移轉同意書、會員
    領取房屋款項名額表附卷可資佐證，且犯罪後坦承不諱，態度尚屬良好等一切情
    狀，量處如主文所示之刑。
據上論斷，應依刑事訴訟法第二百九十九條第一項前段，刑法第三百三十九條第一項
、第五十六條、第五十五條，罰金罰鍰提高標準條例第一條前段，判決如主文。
本案經檢察官蔡和憲到庭執行職務。
中      華      民      國      八十九      年      六    月    十三    日
                                        臺灣基隆地方法院刑事第三庭
                                                法  官  陳  湘  琳
右正本證明與原本無異。
對於本件判決如有不服，應於收受送達後十日內，向本院提出上訴狀，上訴於臺灣高
等法院，並按他造當事人之人數附具繕本。
                                                書記官  李  姿  穎
中      華      民      國      八十九      年      六    月    十六    日
附錄論罪法條：
刑法第三百三十九條第一項：
意圖為自己或第三人不法之所有，以詐術使人將本人或第三人之物交付者，處五年以
下有期徒刑、拘役或科或併科一千元以下罰金。


司法院資訊處製作；財團法人民間司法改革基金會備份。
